【裁判字號】    95,訴,637
【裁判日期】    951019
【裁判案由】    返還借款
【裁判全文】
臺灣臺北地方法院民事判決               95年度訴字第637號
原      告      乙○○○
訴訟代理人      林建宏律師
複  代理人      簡子超
被      告      甲  ○
                戊○○
共同訴訟代理人  林新傑律師
                洪義晴律師
共同複代理人    丁○○
上列當事人間返還借款事件，本院於民國95年10月 5日言詞辯論
終結，判決如下：
    主      文
原告之訴及假執行之聲請均駁回。
訴訟費用由原告負擔。
    事      實
壹、原告主張：
一、被告甲○於民國80年間欲向原告借款新臺幣（下同） 200萬
    元，惟原告當時並無現金可供借貸，遂以原告所有座落於台
    中市○○路○段126號（即地號為台中市○區○○段0000-000
    0號、建號為台中市○區○○段00000-000號）之土地及其上
    之建物，設定 300萬元之本金最高限額抵押權予台中市第六
    信用合作社，向其借款 200萬元予被告甲○，並約定由被告
    甲○支付該借款之本金及利息。詎被告甲○嗣未按時支付本
    金及利息，原告屢經催討，始知其無力清償，原告遂於84年
    12月 8日另向訴外人張再添借款220萬元以清償上開200萬元
    債務，並約定由被告甲○支付該借款之利息，惟被告甲○並
    未按時支付該利息，訴外人張再添乃向原告請求清償上開借
    款，然原告當時無力清償，原告之兄即訴外人丙○○遂邀同
    被告甲○及其子即被告戊○○，於86年8月6日在其原住所地
    （即台中縣烏日鄉○○路便行巷70弄16號）進行協商。
二、嗣經原告請求被告甲○清償上開220萬元之借款及其所積欠9
    98,000元之會款，共3,198,000 元，被告甲○遂邀同被告戊
    ○○為共同發票人，共同簽發發票金額為15萬元、18萬元、
    25 萬元、18萬元與188,000元，到期日為87年 7月31日、87
    年9 月30日、87年12月31日、88年2月28日與88年8月31日之
    本票5紙，及發票金額為25萬元，到期日未載之本票9紙，共
    簽發本票14紙作為上開借款之擔保。兩造並約定被告應於87
    年7月31日還款15萬元、於87年9月30日還款18萬元、於87年
    12月31日還款188,000元，另225萬元部分，則應於88年9月1
    日一次還清，詎被告甲○屆期仍未依約清償，屢經催討，迄
    未清償。
三、依民法第474條第1項規定，兩造間既存有消費借貸關係，依
    同法第 478條規定，被告甲○就上開借款對原告即負返還義
    務，而被告戊○○依民法第272條及第273條規定，因其共同
    簽發上開本票，自應與被告甲○負連帶清償責任。至被告共
    同簽發本票14紙，縱均罹於時效而消滅，惟被告既受有相當
    於借款3,198,000元之利益，依票據法第22條第4項規定，原
    告自得請求被告連帶返還其所受之利益。
四、聲明：(一)被告應連帶給付原告3,198,000元，及其中150,000
    元部分自87年8月1日起、180,000元部分自87年10月1日起、
    250,000元部分自88年1月1日起、180,000元部分自88年3月1
    日起、181,000元部分自88年9月1日起、2,250,000元部分自
    起訴狀繕本送達翌日起，均至清償日止，按週年利率5%計算
    之利息。(二)訴訟費用由被告負擔。(三)原告願供擔保，請准宣
    告假執行。
貳、被告主張：
一、被告甲○並未向原告借貸任何款項，未與原告成立借貸關係
    ，自無返還借款之義務，而被告戊○○亦非原告所稱系爭借
    貸關係之連帶保證人，自不負連帶給付責任。被告等簽發金
    額共計 3,198,000元之本票14紙，本欲持該等本票向原告借
    貸款項，然原告取等該等支票後，並未依約交付借款，故兩
    造間實際上並無消費借貸關係存在。又原告主張其與被告甲
    ○間有借貸關係存在，依民事訴訟法第 277條規定及最高法
    院89年台上字第1378號判決意旨，應就其主張借貸關係存在
    ，負舉證責任。另依最高法院 82年度台上字第1830 號及81
    年度台上字第2372號判決意旨「當事人主張有借貸關係存在
    ，除須證明有金錢之交付外，自須就雙方借貸意思表示互相
    一致，負舉證之責」，是原告就兩造間具有借貸關係之合意
    ，及原告已將 3,198,000元借款交付予被告甲○之事實，負
    舉證責任。惟原告僅提出被告所共同簽發之本票14紙，即稱
    其與被告甲○具有借貸關係之合意，且被告甲○已收受上開
    3,198,000元借款，依最高法院91年度台上字第1710 號判決
    意旨，原告顯未盡舉證之責。
二、又況，被告已否認收受上開 3,198,000元借款，依最高法院
    94年度台簡抗字第22號判決意旨，原告應就該借款已交付予
    被告之事實，負舉證責任，然原告並未證明其已交付該借款
    予被告，亦顯未盡舉證之責。再者，原告既未舉證證明其與
    被告甲○間有借貸關係存在，是其請求被告戊○○應連帶給
    付上開借款，自無理由。退一步言，縱認原告與被告甲○間
    之借貸關係存在，然依最高法院89年台上字第1378號判決意
    旨，原告應就被告戊○○為系爭借貸關係之連帶保證人，負
    舉證責任，惟原告並未證明被告戊○○為本件借款之連帶保
    證人，原告請求被告戊○○應連帶返還借款，顯無理由。
三、聲明：(一)原告之訴駁回。(二)訴訟費用由原告負擔。(三)被告願
    供擔保，請准宣告免為假執行。
參、兩造不爭執之事實：
一、被告甲○及被告戊○○於86年8月6日共同簽發發票金額為15
    萬元、18萬元、25萬元、18萬元與 188,000元，到期日為87
    年7月31日、87年9月30日、87年12月31日、88年 2月28日與
    88年8月31日之本票5紙，及發票金額為25萬元，到期日未載
    之本票9紙，共計14紙（以下簡稱系爭本票）予原告。
二、被告甲○及被告戊○○並未依據系爭本票之記載，支付票面
    金額予原告。
肆、得心證之理由：
本件兩造所爭執之處，應在於(一)原告是否確有借貸3,198,000元
予被告甲○？
一、按「當事人主張有利於己之事實者，就其事實有舉證之責任
    。但法律別有規定，或依其情形顯失公平者，不在此限。」
    ，民事訴訟法第 277條定有明文。次按「當事人主張有金錢
    借貸關係存在，須就其發生所須具備之特別要件即金錢之交
    付及借貸意思表示互相一致負舉證之責任，若僅證明有金錢
    之交付，未證明借貸意思表示互相一致者，尚不能認為有金
    錢借貸關係存在。」、「票據乃文義證券及無因證券，其權
    利依票據文義而發生，與其基礎之原因關係各自獨立，尚難
    以執有票據之事實，即認執票人所主張之原因關係確係存在
    。上訴人否認兩造間有消費借貸關係存在，依舉證責任分配
    之原則，自應由被上訴人負責舉證證明兩造就系爭款項有成
    立消費借貸之合意。」，最高法院亦分別著有81年台上字第
    2372號、91年台上字第1710號判決可資參照。
二、經查，本件原告提出系爭本票影本14紙，主張被告二人簽發
    系爭本票，以被告甲○為借款人、被告戊○○為連帶保證人
    ，向原告借款 3,198,000元等情，被告二人雖不爭執系爭本
    票為渠等簽發後交付原告借款，然否認原告確實已將票面所
    載金額之款項交付被告二人；則依據上開法條及判決之意旨
    ，本件自仍應由原告負擔其已將 3,198,000元款項交付被告
    二人之舉證責任。
三、有關於此，原告主張：其於80年間以所有座落於台中市○○
    路○段126號之土地及其上建物，設定300 萬元之本金最高限
    額抵押權予台中市第六信用合作社，向其借款 200萬元後，
    交付被告甲○，詎被告甲○未按時支付本金及利息，原告遂
    於84年12月8日另向訴外人張再添借款220萬元，以清償上開
    200 萬元債務，並約定由被告甲○支付該借款之利息，及被
    告甲○另積欠原告 998,000元會款，被告甲○乃邀同被告戊
    ○○為共同發票人，簽發系爭本票作為上開借款之擔保等情
    ，除提出土地登記謄本（ 86年7月29日列印）、建物登記謄
    本（ 86年7月29日列印）、土地所有權狀、建物所有權狀、
    訴外人張再添存證信函等影本之外，並未提出任何證據為憑
    。經本院核閱上開證物，其中土地登記謄本（ 86年7月29日
    列印）、建物登記謄本（ 86年7月29日列印）、土地所有權
    狀、建物所有權狀等，除足資證明原告為上開土地、建物之
    所有人，及其曾於 78年間設定300萬元之本金最高限額抵押
    權予台中市第六信用合作社之外，顯難證明原告確曾將抵押
    借款所得之 200萬元，借貸予被告甲○；另訴外人張再添之
    存證信函，則除以證明訴外人張再添曾以原告積欠其借貸欠
    款 220萬元為由，催告原告返還之外，亦難認為此事與被告
    甲○有何關係。參以原告復未提出任何與其所稱被告甲○另
    積欠其會款 998,000元之證據，其主張被告甲○向之借款3,
    198,000 元，被告戊○○為連帶保證人云云，自非可採。從
    而原告依消費借貸及連帶保證之法律關係，請求被告二人連
    帶返還借款，自無理由，應予駁回；原告假執行宣告之聲請
    亦失所附麗，併應予駁回之。
伍、本件事證已臻明確，兩造其餘主張陳述及所提之證據，均毋
    庸再與審酌，附此敘明。
陸、據上論結：原告之訴為無理由，依民事訴訟法第78條，判決
    如主文。
中    華    民    國    95    年    10    月    19    日
                  民事民二庭    法  官  楊代華
以上正本係照原本作成
如對本判決上訴，須於判決送達後20日內向本院提出上訴狀
中    華    民    國    95    年    10    月    19    日
                                書記官  許婉如


司法院資訊處製作；財團法人民間司法改革基金會備份。
